【裁判字號】    89,家上,232
【裁判日期】    900522
【裁判案由】    確認婚姻不成立
【裁判全文】
台灣高等法院民事判決  八十九年度家上字第二三二號
      上  訴  人  甲○○○
      被  上訴人  丙○○
                  乙○○
      訴訟代理人  姜明組
右當事人間請求確認婚姻不成立事件，上訴人對於中華民國八十九年八月三日台北地
方法院八十九年度家訴字第四一號第一審判決，提起上訴，本院判決如左：
    主    文
原判決廢棄。
確認丙○○與乙○○之婚姻不成立。
第一、二審訴訟費用由被上訴人負擔。
    事    實
甲、上訴人方面：
一、上訴聲明：
  (一)原判決廢棄。
  (二)請求判決確認被上訴人丙○○與乙○○於八十七年一月八日所締結之婚姻關係不
    成立。
  (三)第一、二審訴訟費用由被上訴人負擔。
二、陳述：除與原判決記載相同者，茲引用外，補陳略稱：
  (一)被上訴人並未舉行任何使不特定人得以共見共聞之『公開儀式』，即於結婚證書
    上簽章，且稱在場之人於原審相關筆錄、書面、鈞院九十年三月三十日庭訊筆錄
    內，均明確表示並無『公開儀式』。準此，結婚證書雖載八十七年一月八日上午
    九時三十分，在自宅舉行結婚典禮云云，惟本件『結婚』確無任何足使一般不特
    定之人共見之表徵，亦無合於一般社會觀念之『公開儀式』，至為明確。
  (二)本件被上訴人雙方亦無結婚之實質意思，即被上訴人丙○○於原審及鈞院筆錄中
    ，均自承並無結婚之意思，準此，『書立結婚證書或戶籍登記，均非結婚要件。
    』本件被上訴人代理人雖庭呈『結婚證書』，並指稱曾辦戶籍登記之事云云；惟
    被上訴人丙○○於原審及鈞院庭訊時，一再陳稱並無前揭婚姻，亦無結婚之意等
    詞，顯見本件婚姻之當事人並無結婚意思，其實質要件本有欠缺。又證人姜明組
    、張玉英、黃船於相關筆錄、書狀亦證稱被上訴人雙方前次離婚後及此次結婚後
    ，均無共同生活之事實，承前揭最高法院民事判例暨學理解釋，足證被上訴人雙
    方亦無實質之結婚意思至明。
  (三)復按：我民事訴訟法第二四七條、第五六八條、第五七二條、第五八三條，均係
    規定確認法律關係『成立或不成立』，而實務上之解釋判例，則大部分為確認法
    律關係『存在或不存在』。本文以為就法律關係成立要件有爭執者，應為確認『
    成立或不成立』．．．。上訴人主張與被上訴人結婚，未具法定方式，自應訴請
    『確認婚姻關係不成立』學者楊建華，問題研析，民事訴訟法(二)第一二八、一二
    九頁，即有明釋。查本件婚姻欠缺公開儀式，訴（上訴）之聲明，實務上究為『
    不成立』或『不存在』，均有所見。
三、證據：除援用原審所提之證據外，補提：最高法院五十一年台上字第五五一號民
    事判例。最高法院五十六年台上字第一六三四號民事判例。最高法院五十八年台
    上字第二三○三號判決。司法院二十六年七月二十四日，院字第一七○一號解釋
    。楊建華著，問題研析，民事訴訟法(二)第一二四至一三○頁。最高法院五十二年
    台上字第二八八八號民事判決。最高法院十八年上字第二○七二號民事判例。陳
    棋炎、黃宗樂、郭振恭合著之「民法親屬新論」，頁九一、九二。並聲請訊問證
    人姜明組、姜張玉英、黃船、黃姜玉珍、彭春花、姜明春。
乙、被上訴人部分：
一、被上訴人乙○○部分：
  (一)聲明：上訴駁回。
  (二)陳述：引用原審所述。
二、被上訴人丙○○部分：未於言詞辯論期日到場，據其於準備程序聲明及陳述：
  (一)聲明：上訴駁回。
  (二)陳述：除援引原審所述者外，補陳略稱：
    我並沒有與乙○○結婚，孩子拿我的身分證去，我不清楚。且沒有搬回乙○○的
    家住過。又結婚證書乃姜明組蓋章的，我不清楚，我不認識字，而指紋是我的。
    在新屋會餐時我在隔壁吃了一碗麵。
    理    由
一、本件被上訴人丙○○經合法通知無正當理由未於言詞辯論期日到場，核無民事訴
    訟法第三百八十六條所列各款情形，爰依上訴人之聲請，由其一造辯論而為判決
    合先說明。
二、上訴人主張：被上訴人丙○○與乙○○於八十七年一月八日所締結之婚姻，並未
    舉行任何之『公開儀式』，僅於結婚證書上簽章，並由其子持該證書辦理結婚登
    記，被上訴人雙方亦無結婚之實質意思，證人姜明組、張玉英、黃船亦證稱被上
    訴人自前次離婚及此次結婚後，均無共同生活之事實，本件婚姻欠缺公開儀式，
    應不成立，其協議離婚應不生效力，求為判決確認婚姻關係關係不成立等語。被
    上訴人對上訴人之主張，不爭執。
三、本件上訴人主張，被上訴人間本無結婚之意思，因被上訴人之子女姜明組、姜玉
    診等之善意，期望被上訴人重歸舊好，丙○○年老能獲子女照顧，由姜明組寫就
    結婚證書，並辦理結婚登記，嗣雖協議離婚，並辦妥離婚登記，但被上訴人間既
    無結婚之意思，亦無公開之儀式，其結婚根本不成立，自不生協議離婚效力等語
    ，業據提出戶籍謄本、離婚協議書及結婚證書為證（見原審卷第九、十頁），按
    「兩願離婚一經合法成立，其婚姻關係即從此消滅，無待於法院為宣告離婚之判
    決，故當事人就兩願離婚是否合法成立有爭執，而提起訴訟時，雖其訴之聲明求
    為離婚之判決，仍應認其係以兩願離婚為理由，而請求確認其婚姻關係消滅，自
    係民事訴訟法第五百六十八條第一項所謂確認婚姻不成立之訴」（最高法院三十
    三年度上字第四八八五號判例參照）。是本件被上訴人間雖於八十八年六月七日
    簽訂離婚協議書，並辦理離婚登記，但兩造間既就婚姻之成立發生爭執，故當事
    人就兩願離婚是否合法成立有爭執，至為明顯。
四、經查本件被上訴人丙○○於原審稱沒有這次婚姻，他拿我的身分證去辦的，因原
    有政府補助被取消，才知道有此婚姻（見原審卷第十八頁背面及十九頁）；姜明
    組即被上訴人之兒子，於原審稱：「結婚證書在黃船（被上訴人之女婿）新屋的
    家中寫的，有我姐姐、我、我內人在場」，又「沒有舉行儀式，」（見原審卷第
    二七、二八頁）。姜明組於本院稱：「是由我首先提議，．．要他們破鏡重圓．
    ．．我母親把身分證及印章交給我，．．結婚證書是我寫的，．．．寫完結婚證
    書後沒有任何儀式，．．．」，「沒有請客，也沒有公開儀式．．．」；證人張
    玉英即被上訴人之媳婦，姜明組之配偶稱：「是大家講好後，他們拿印章去辦結
    婚登記，．．．沒有辦理結婚儀式」；證人黃姜玉珍即被上訴人之女兒稱：「．
    ．．當時沒有舉行結婚儀式，到餐廳是吃個便飯慶祝，．．．我父親不在埸」；
    證人黃船即被上訴人之女婿稱：「他們兩人再結婚，是他們兒女先提起的，．．
    ．並沒有結婚儀式，．．．吃個便飯，岳父沒有來，吃飯時沒有舉行結婚典禮，
    ．．．」；證人姜明春即被上訴人之子稱：「．．．結婚登記那天我和母親、弟
    弟到戶政機關辦理結婚登記，我父親沒有去，．．．沒有舉行公開結婚儀式，只
    是大家吃個便飯，我父親因為眼睛不好所以沒有去，．．．」（見本院卷第七二
    至七四頁）。是本件被上訴人雖經子女之提議，為其兩人重新辦理結婚登記，但
    並未舉行公開儀式，灼然可見。按關於認諾效力之規定，於婚姻事件不適用之，
    且關於訴訟上自認及不爭執事實之效力之規定，在婚姻無效之訴，於婚姻無效之
    原因事實不適用之。結婚不具備民法第九百八十二條第一項之方式（即要有公開
    之儀式及二人以上之證人）者，無效，民法第九百八十八條第一款定有明文。本
    件被上訴人間雖辦妥結婚登記，但結婚時既未舉行任何公開儀式，其婚姻自屬欠
    缺法定方式而無效（最高法院八十六年度家訴字第二一號判決參照）。次按結婚
    不具備公開儀式及二人以上之證人者，無效，民法第九百八十八條第一款定有明
    文，我國民法雖無婚姻不成立之規定，同法第七十三條對不具法律特別成立要件
    者，亦規定為「無效」，未明確劃分「無效」與「不成立」之區別，但理論上法
    律行為必須成立後，才有是否無效之問題，民事訴訟法第五百六十八條第一項亦
    規定得提起確認婚姻不成立之訴，本件被上訴人既無舉行公開結婚儀式，實質上
    該婚姻未備法定方式，根本無結婚之行為，欠缺法律行為之特定成立要件，應為
    不成立（最高法院八十七年度婚字第一一○號判決參照）。
三、綜上所述，上訴人主張為可採。從而，上訴人以被上訴人間之婚姻因無公開儀式
    ，應不成立，請求判決確認被上訴人間婚姻不成立，為有理由，應予准許。原審
    為上訴人敗訴之判決，尚有未洽。上訴意旨指摘原判決不當，求予廢棄改判，為
    有理由。爰由本院予以廢棄改判，如主文第二項所示。
據上論結，本件上訴為有理由，依民事訴訟法第四百六十三條、第四百五十條、第七
十八條、第八十五條第一項前段、第三百八十五條第一項，判決如主文。
中      華      民      國    九十      年      五      月    二十二    日
                                臺灣高等法院民事第十一庭
                                    審判長法  官  吳  景  源
                                          法  官  滕  允  潔
                                          法  官  連  正  義
右正本係照原本作成。
如不服本判決，應於收受送達後二十日內向本院提出上訴書狀，其未表明上訴理由者
，應於提出上訴後二十日內向本院補提理由書狀（均須按他造當事人之人數附繕本）
上訴時應提出委任律師或具有律師資格之人之委任狀；委任有律師資格者，另應附具
律師及格證書及釋明委任人與受任人有民事訴訟法第四百六十六條之一第一項但書或
第二項（詳附註）所定關係之釋明文書影本。
中      華      民      國    九十      年      五      月    二十四    日
                                          書記官  張  永  中
附註：
民事訴訟法第四百六十六條之一（第一項、第二項）：
對於第二審判決上訴，上訴人應委任律師為訴訟代理人。但上訴人或其法定代理人具
有律師資格者，不在此限。
上訴人之配偶、三親等內之血親、二親等內之姻親，或上訴人為法人、中央或地方機
關時，其所屬專任人員具有律師資格並經法院認為適當者，亦得為第三審訴訟代理人
。


司法院資訊處製作；財團法人民間司法改革基金會備份。
